臺灣臺北地方法院刑事判決　　　　　　　95年度訴字第1006號
公　訴　人　臺灣臺北地方法院檢察署檢察官
被　　　告　戊○○
被　　　告　己○○
共　　　同
選任辯護人　董子祺律師
被　　　告　甲○○
上列被告因商業會計法等案件，經檢察官提起公訴（94年度發查
偵字第50號），本院判決如下：
    主  文
戊○○、己○○、甲○○均無罪。
    理  由
一、本件公訴意旨略以：被告己○○、甲○○於民國91年間，先
    後擔任新中央股份有限公司（下稱新中央公司，原址設在臺
    北市○○區○○路130 號5 樓之2 ，嗣遷址至臺北市松山區
    ○○○路5 段190 之11號1 樓）負責人，被告戊○○係新中
    央公司經理，均屬商業會計法規定之商業負責人，渠等明知
    乙○○（業經本院以96年度重訴字第25號刑事判決判處有期
    徒刑10月）、丁○○（另案偵辦中）、張義海（偵查中通緝
    ）、丙○○（尚未偵辦）共同遂行開立不實統一發票予其他
    公司行號以幫助逃漏營業稅、「假出口、真退稅」而詐領退
    稅款項之非法手段，仍與乙○○、丁○○、張義海、丙○○
    基於概括犯意聯絡，自91年3 月起至92年2 月止，明知新中
    央公司並無銷貨之事實，竟連續開立不實之統一發票原始會
    計憑證共47紙，金額合計新臺幣（下同）30,141,391元，交
    予翔閔興有限公司、東方電器有限公司、大宇宙開發有限公
    司、英強電子工業股份有限公司、東方國際科技股份有限公
    司、聯宜機械股份有限公司、義錩企業有限公司、鑫禾資訊
    有限公司（下稱翔閔興公司等8 家公司），作為各該公司之
    進項憑證，由翔閔興公司等8 家營業人依營業稅法規定申報
    營業稅時，持上開統一發票用以申報扣抵進項稅額，以此不
    正當方法，幫助翔閔興等8 家公司行號逃漏營業稅額共計1,
    507,070 元，足以生損害於稅捐稽徵機關稅捐稽徵之正確性
    ；另共同意圖為自己不法所有之概括犯意聯絡，明知新中央
    公司於91年3 至92年2 月間並無外銷之事實，竟施以「假出
    口、真退稅」之詐術，致稅捐機關陷於錯誤，而核退營業稅
    額6,402,537 元，並核退稅金額435,911 元匯入新中央公司
    帳戶，其餘申退金額尚未准許之際，即經財政部臺北市國稅
    局於審查時發覺有異，而未及核退領取；因認被告三人與乙○○、丁○○、張義海、丙○○共同涉犯商業會計法第71條
    第1 款填製不實會計憑證罪嫌、稅捐稽徵法第43條第1 項幫
    助逃漏稅捐罪嫌及刑法第339 條第1 項、第3 項詐欺取財既
    遂及未遂罪嫌。
二、證據能力之判斷：被告戊○○、己○○及其選任辯護人、被
    告甲○○對於下列各項證據方法，均未爭執其證據能力，並
    同意作為證據（見本院卷一第25頁），本院審酌其作成時之
    情況，認為並無不適當之情事，均得作為證據，合先敘明。
三、按犯罪事實應依證據認定，無證據不得推定其犯罪事實，又
    不能證明被告犯罪者，應諭知無罪之判決，刑事訴訟法第15
    4 條、第301 條第1 項分別定有明文。又認定犯罪事實所憑
    之證據，雖不以直接證據為限，間接證據亦包括在內，然而
    無論直接證據或間接證據，其為訴訟上之證明，須於通常一
    般之人均不致有所懷疑，而得確信其為真實之程度者，始得
    據為有罪之認定，倘其證明尚未達到此一程度，而有合理之
    懷疑存在而無從使事實審法院得有罪之確信時，即應由法院
    為諭知被告無罪之判決，最高法院著有76年臺上字第4686號
    判例可資參照。
四、訊據被告己○○、甲○○固不否認曾擔任新中央公司董事長
    ，被告戊○○亦不否認擔任新中央公司經理一職，惟被告三
    人均堅決否認有何違反商業會計法、稅捐稽徵法或詐欺犯行
    。被告戊○○、己○○辯稱：被告己○○授權由被告戊○○
    實際處理新中央公司業務，被告己○○僅負責與日本客戶交
    際應酬；90年初，因家電市場競爭激烈，新中央公司常有虧
    損，二人遂商討將公司轉手他人，而透過王永銘代書幫忙尋
    找買家，於91年初透過王永銘認識乙○○（化名連承恩）、
    丁○○（化名黃瀚瑢）、張義海、丙○○（化名郭政億），
    而於91年4 月間簽訂股權轉讓合約書，初期仍由被告戊○○
    保管公司印鑑章及帳戶存摺等重要物品，嗣於91年10月間，
    因乙○○等人均如期清償銀行借款本息，渠二人始放心同意
    變更負責人名義為甲○○，渠等不知乙○○等4 人如何經營
    新中央公司等語。被告甲○○則辯稱：伊因在丁○○之子李
    愷公司上班，透過李愷之妻癸○○引薦，應丁○○之邀擔任
    新中央公司人頭負責人，伊曾簽署相關文件，對於新中央公
    司營運狀況全然不知情等語。而公訴意旨認被告三人與乙○○、丁○○、張義海、丙○○共同涉犯上開罪嫌，無非以：
    被告三人之供述、證人陳月霞、陳美華、邵陳慧紋、傅文華
    、鄭小芬之證述、財政部臺北市國稅局稽核報告及所附相關
    查核資料，為其論據。經查：
  (一)新中央公司於87年10月間改選被告己○○、戊○○為董事，
    董事互選被告己○○為董事長，於91年10月間補選被告甲○○為董事，同時推選被告甲○○擔任新中央公司董事長，迄
    被告己○○、甲○○於92年5 月間辭職解任，補選許金德、
    杜慶珍為董事，被告戊○○則於92年8 月間辭職解任，嗣新
    中央公司申請自92年9 月1 日起暫停營業登記等事實，有新
    中央公司登記案卷所附臺北市政府建設局87年11月16日准予
    變更登記函稿、公司章程、變更登記申請書、印鑑變更對照
    表、股東臨時會議事錄、董事會議事錄、股東名簿、章程修
    正條文對照表、代理委託書、身分證影本、臺北市政府91年
    10月30日補正申請文件函、變更登記申請書、股東臨時會議
    紀錄、董事會議紀錄、董事會簽到表、董事願任同意書、身
    分證影本、股東名簿董事監察人名單、公司變更登記表、臺
    北市政府91年11月5 日准予補選董事長函、說明書、委託書
    、股東臨時會議紀錄、辭職書、臺北市政府92年5 月26日補
    正申請文件函、變更登記申請書、股東臨時會議記錄、董事
    會議記錄、董事會簽到簿、董事願任同意書、辭職書、臺北
    市政府92年8 月19日准予董事請辭變更登記函、變更登記申
    請書、辭職書、代理委託書、臺北市商業管理處92年9 月5
    日准予暫停營業登記函可考，堪以認定。又新中央公司自91
    年3 月、4 月、6 月、7 月、11月間，共開立47紙發票予翔
    閔興有限公司、東方電器有限公司、大宇宙開發有限公司、
    英強電子工業股份有限公司、東方國際科技股份有限公司、
    聯宜機械股份有限公司、義錩企業有限公司、鑫禾資訊有限
    公司等8 家公司，發票金額合計30,141,391元，翔閔興公司
    等8 家公司即作為進項憑證，持以申報扣抵營業稅合計1,50
    7,070 元；另一方面，新中央公司於91年4 月、6 月、8 月
    、10月、11月、12月、92年1 月、2 月、3 月間，亦自其他
    公司取得不實進項發票，而申報扣抵進項稅額合計6,402,53
    7 元，並已於91年6 月、8 月、1 月、2 月、5 月核退稅額
    共435,911 元，已經領取，其餘金額則未及核退等情，有新
    中央公司涉嫌虛設行號相關資料分析表、營業稅年度資料查
    詢銷項去路明細、進項來源明細、進項交易對象明細、全國
    進口報單總項資料線上查詢作業、進口報單總項資料清單、
    申報書查詢作業、營業人銷售額與稅額申報書、退稅主檔各
    細項線上查詢畫面、退稅主檔查詢選擇畫面、營業稅欠稅查
    詢情形表、申報書歷史資料查詢作業、專案申請調檔統一發
    票查核名冊、清單（見財政部臺北市國稅局審查三科查緝案
    件稽查報告卷第19至43頁、第72至75頁）、新中央公司在第
    一商業銀行帳戶之交易明細表、退稅金額943,541 元、655,
    206 元臺北市公庫支票各1 張、255,773 元轉帳支出傳票、
    39萬元存摺類存款取款憑條、匯款申請書代收入傳票、755,
    000 元存摺類存款取款憑條、匯款申請書代收入傳票、印鑑
    變更申請書、印鑑卡、國泰世華銀行交易明細資料、73萬元
    、80萬元、32萬元、602,200 元取款憑條各1 張（見94年度
    發查偵字第50號卷第39至50頁）、財政部臺北市國稅局中正
    稽徵所95年9 月6 日函附臺北市營業人銷售額與稅額申報書
    、臺北市營業人申報適用零稅率銷售額清單共4 張（見本院
    卷一第77至81頁）、財政部臺北市國稅局松山分局95年9 月
    6 日函附營業人銷售額與稅額申報書、出口報單總項資料清
    單各4 份（見本院卷一第82至90頁）；輔以聯宜機械股份有
    限公司負責人傅文華、財務會計人員鄭小芬於調查員詢問時
    陳稱：因記帳業者孫亞蘭告知公司進項發票不足，乃由孫亞
    蘭透過不詳方式取得新中央公司發票，供聯宜機械股份有限
    公司申報扣抵營業稅，與新中央公司並無實際交易等情屬實
    （見94年度發查偵字第50號卷第85至86頁、第87至88頁），
    益證新中央公司填製統一發票不實會計憑證交予翔閔興公司
    等8 家公司，幫助該8 家公司逃漏營業稅捐，且新中央公司
    本身亦施詐術以退領營業稅額等行為，應堪認定為事實。故
    本案爭點在於，被告戊○○、己○○、甲○○是否知情且參
    與上開犯行。
  (二)據東方電器有限公司負責人陳月霞、東方國際科技股份有限
    公司負責人陳美華、該二公司會計人員邵陳慧紋於調查員詢
    問時均稱：渠係向壬○○取得新中央公司發票，不認識被告
    三人等語（見94年度發查偵字第50號卷第55至57頁、第71至
    74頁、第79至81頁），顯見該2 家公司取得不實之新中央公
    司發票，係壬○○所交付，與被告三人無關。而壬○○經本
    院合法傳喚、拘提均未到庭陳述，自難逕認被告三人與壬○○有何犯意聯絡或行為分擔。再觀諸財政部臺北市國稅局95
    年12月29日函附臺北富邦商業銀行公庫部函暨臺北市公庫支
    票2 張，該2 紙支票上受款人欄之「己○○」簽名，互不相
    同（見本院卷一第134 至137 頁），且該2 紙支票上之署名
    均筆順流暢，核與國泰世華商業銀行臺北分行95年9 月21日
    函附印鑑卡上之「己○○」印文及簽名（見本院卷一第93至
    96頁）及被告己○○在偵訊筆錄、本院準備程序筆錄上之簽
    名（見本院卷一第25頁反面、第63頁、第115 頁、第152 頁
    、第164 頁、第215 頁），因被告己○○年事已高而筆跡顫
    抖，亦均不符，則上開核退稅額之公庫支票，應非被告己○○本人簽名兌領。至公司案卷所附91年4 月25日董事會簽到
    名冊、91年4 月董事願任同意書、91年8 月26日董事會簽到
    表、91年10月22日董事會簽到表、92年5 月19日董事會簽到
    簿上雖有「戊○○」、「己○○」簽名，但被告戊○○、己○○僅承認91年10月22日董事會簽到表為渠本人簽名，否認
    其餘文件為渠所簽，不記得是否參與會議（見本院卷一第21
    4 頁反面），縱被告戊○○、己○○確曾參與上開會議，但
    上開會議既未討論公司營運細節，僅關於公司變更事項而已
    ，亦難僅以被告戊○○、己○○曾簽到或與會，而遽予推認
    被告與乙○○、丁○○、張義海或丙○○有何利用新中央公
    司遂行不法之犯意聯絡。
  (三)關於新中央公司於91年4 月以後之營運情形，被告戊○○、
    己○○辯稱：渠等於91年4 月間，經由代書王永銘居間介紹
    ，將新中央公司經營權移轉予乙○○、丁○○、張義海、丙○○等語，並提出91年4 月1 日股權轉讓合約書、91年4 月
    8 日具結書、91年6 月5 日律師函、91年5 月15日委託書、
    91年6 月26日「連承恩」簽收新中央公司91年5 月及6 月發
    票領據、乙○○、張義海身分證影本各1 份、「連承恩」、
    「黃瀚瑢」、「郭政億」、王永銘名片各1 張、89年度營利
    事業投資人明細及分破盈餘表、丁○○於91年7 月17日簽收
    新中央公司印鑑章證明各1 份為證（見94年度發查偵字第50
    號卷第99至107 頁、本院卷一第42至49頁）。經查：
  (1)詰諸證人庚○○即股權轉讓合約書之見證人到庭證述：「我
    當戊○○的會計師很久，他想要賣掉公司我就過來作見證人
    ，我有問他買方是誰，他說是丙○○，我看到丙○○的名字
    我說他是以前板橋的政治人物。因為戊○○覺得這個行業不
    想再作下去，所以要尋求買主」、「（問：這份合約當時是
    在哪裡簽字？）在我忠孝東路1 段的會計師事務所」、「戊○○有在場，丙○○後來有來，但我不記得是在我的事務所
    還是在第一銀行，應該還有其他人，但這些人我沒有拿他們
    的名片，所以我不知道他們的名字」等情（見本院卷二第3
    頁反面），堪以佐證被告戊○○、己○○於91年間尋求他人
    接手新中央公司經營權，而於91年4 月間與丙○○簽訂股權
    轉讓合約書一事屬實。證人丙○○即股權轉讓合約書之買方
    當事人亦證實：「有一個連董跟丁○○來找我，他們說有一
    個公司銀行有借錢、有很多存貨，是電器的產品，是舊式的
    冷氣機，他們說我會講英文也會寫日文，找我合作。要出多
    少錢我忘記了」、「（問：簽約當天你有在場？）有。連先
    生與丁○○有跟我一起去。其他人我記不起來」、「他人其
    實叫我作乾股而已」、「連承恩就是我講的連先生、連董」
    、「Peter 就是張義海」（見本院卷二第6 頁反面、第7 頁
    至反面、第8 頁反面），益可佐證被告戊○○、己○○與丙○○簽約，將新中央公司經營權轉讓予乙○○、丁○○、張
    義海、丙○○等情非虛。
  (2)至被告戊○○、己○○於91年4 月間將股權轉讓後，仍由被
    告己○○續任名義上負責人，並由被告戊○○保管新中央公
    司大小章及銀行存摺，且被告戊○○確曾前往領取新中央公
    司發票、由丁○○陪同至銀行領出帳戶內之退稅金額等情，
    固據被告戊○○於調查員詢問時坦承不諱（見94年度50發查
    偵字第50號卷第26至33頁），並有上開匯款憑條足考。然被
    告戊○○於調查員詢問時即稱：「當初我們協議，由連先生
    等人尋求買主，將倉庫的庫存品販售變現後，所得款項要用
    於清償公司原先負債，再正式變更公司負責人登記」、「連
    先生等人有陸續在繳還公司的銀行貸款」、「連先生要求我
    ，每2 個月要去領發票，領到發票後，我都是拿到前述英強
    電子工業股份有限公司交給丁○○」、「後來甲○○擔任新
    中央公司的負責人時，也是由我去領取發票，但領到發票後
    ，丁○○要我交給一位『簡小姐』，或是我與丁○○約在外
    面將發票當面交給她」、「是連先生告訴我有進出貨，所以
    我還是有依照他們的要求，按時領取發票」（見94年度發查
    偵字第50號卷第27頁至反面、第28頁、第31頁反面），是被
    告戊○○、己○○雖於91年4 月間即簽約移轉股權，但因新
    中央公司尚有銀行借款未償，故雙方約定先處理借款債務後
    ，被告戊○○、己○○始同意變更公司負責人名義。此觀諸
    股權轉讓合約書第2 條第1 項D 款約定「其餘股東股權移轉
    、負責人變更、公司遷址變更等事項，應於乙方完成原銀行
    債務移轉及連帶保證責任變更後始得辦理」甚明。且據第一
    商業銀行總行96年4 月12日函覆以：新中央公司借款係自91
    年10月21日起始未繳息，有繳息明細表1 份及撥款申請書兼
    借款憑證、借款展期約定書各5 份（見本院卷一第185 至20
    2 頁），是被告戊○○、己○○因擔任新中央公司之借款連
    帶保證人，預慮恐乙○○、丁○○、張義海、丙○○接手新
    中央公司後不如期還款，乃未立即變更負責人名義，嗣因91
    年10月以前，借款繳息狀況均正常，故被告二人於91年10月
    間同意變更負責人名義為甲○○，此後自91年10月21日起，
    即不再繳息，恰與銀行還款情形一致。從而，被告戊○○、
    己○○所辯未立即變更負責人名義之理由，合於情理，且有
    所據。基此，新中央公司向第一商業銀行之借款，於91年10
    月之前既正常繳息，被告戊○○、己○○始於91年10月間同
    意變更公司負責人為甲○○，此時，被告戊○○、己○○實
    無從察覺乙○○、丁○○、張義海或丙○○有何利用新中央
    公司遂行不法情事。
  (3)而新中央公司存貨究有無實際出售交易一事，據證人丙○○
    證稱：「中間有壹個股東Peter 是壞人，把公司裡頭的存貨
    竊盜走，還沒有移交只是帶他去看存貨，第二天東西就被偷
    了。我跟連先生就去新店分局報案，警察說Peter 是累犯不
    要跟他合作，後來這個公司沒有經營價值我們就放棄了。50
    萬依合約被沒收」、「存貨被偷之後我就完全不管了，因為
    經營損失更大，不如訂金被沒收就算了」、「（問：你們簽
    約之後，你有無實際進去新中央公司經營？）沒有，因為簽
    了幾天，大概不到2 個禮拜就發生事情。中央公司在哪老闆
    是誰我都不知道」等語（見本院卷二第6 頁反面、第7 頁至
    反面、第8 頁反面），此核與被告戊○○、己○○提出之律
    師函內容相符，被告戊○○亦承認伊曾陪同乙○○向警方報
    案張義海竊盜之事（見94年度發查偵字第50號卷第27頁反面
    ）。由此可知丙○○雖應乙○○、丁○○之邀，於91年4 月
    1 日出名簽訂股權轉讓合約書，但因另位合夥人張義海旋於
    91年5 月15日竊取新中央公司存貨，丙○○即未再與乙○○
    、丁○○共同參與新中央公司營運。縱被告戊○○明知新中
    央公司存貨遭竊，已無存貨可供交易，但合夥人乙○○、丁○○、張義海、丙○○等4 名合夥人之間，尚有如此齟齬，
    毫無互信基礎，衡情被告戊○○、己○○更難以得知乙○○
    、丁○○如何處理新中央公司之經營方式。況倘被告戊○○
    、己○○係與乙○○、丁○○、張義海、丙○○基於共同犯
    意聯絡，實無須大費周章由會計師庚○○見證簽訂股權轉讓
    合約書及簽署移交發票、印鑑章之領據，亦無變更負責人之
    必要。另案被告乙○○雖經本院傳喚到庭，但拒絕證言，丁○○經本院合法傳喚、拘提均未到庭證述，張義海則於偵查
    中通緝，均無從據為不利於被告戊○○、己○○之認定。綜
    合上述，被告戊○○、己○○辯稱渠於91年4 月起即移轉公
    司經營權予乙○○、丁○○、張義海、丙○○，不再實際參
    與新中央公司之營運，尚非無據，應可採信。從而，實無積
    極證據足認被告戊○○、己○○自91年4 月以後，有何參與
    新中央公司經營之行為，自難逕認被告戊○○、己○○有何
    填製內容不實之統一發票交予翔閔興公司等8 家公司或虛捏
    出口交易而申請退稅之犯行。
  (四)至被告戊○○、己○○移轉股權之前，新中央公司曾於91年
    3 月間開立3 紙統一發票予鑫禾資訊有限公司，雖經稅捐機
    關認定為虛設行號之虛偽交易，但鑫禾資訊有限公司負責人
    辛○○（另案偵辦中）經本院合法傳喚、拘提均未到庭陳述
    ，實無積極證據足認該3 紙發票為被告戊○○、己○○所虛
    偽填載而交予鑫禾資訊有限公司逃漏營業稅之用。
  (五)而被告甲○○自91年10月起至92年5 月止擔任新中央公司董
    事長一事，被告甲○○以上開情詞置辯，核與證人癸○○到
    庭證稱：「我前夫李愷……在外面創業，也是手機代理商，
    就請甲○○到公司幫忙作業務助理，大概是民國91年左右，
    甲○○在李愷這裡做了1 年」、「因為李愷的媽媽丁○○要
    找負責人過水，請甲○○幫忙，實際情形我不知道」、「就
    是去當1 、2 個月就把負責人換回來，應該是丁○○說的」
    、「（問：甲○○有實際參與新中央公司營運嗎？）沒有，
    她那時是在李愷公司作內勤人員，不可能又去參與別家公司
    」等語相符（見本院卷二第9 頁反面至第10頁）。被告甲○○既因丁○○為伊老闆李愷之母而受丁○○之邀擔任新中央
    公司名義上負責人，被告甲○○信任丁○○而未懷疑有何利
    用新中央公司為不法犯行之虞，為人情之常。而丁○○目前
    仍由檢察官另案偵辦中，經本院合法傳喚、拘提均未到庭陳
    述，亦無從採為不利於被告甲○○之認定。至新中央公司登
    記案卷所附91年10月22日董事會簽到表、91年10月董事願任
    同意書上，雖有「甲○○」簽名，但被告甲○○無法確認是
    否為伊本人所簽，並稱：癸○○曾拿簽到簿給伊簽名，但伊
    從未去開會等情（見本院卷一第215 頁），縱認被告甲○○
    曾簽到開會，然上開會議僅係補選董事、互選董事長，既未
    討論公司營運細節，亦難遽認被告甲○○知悉並參與新中央
    公司之營運。從而，實難逕以被告甲○○自91年10月起至92
    年5 月間擔任新中央公司名義上負責人而遽予推認被告甲○○有何參與填製不實會計憑證、幫助逃漏稅捐或詐欺之犯行
    。
五、綜上所述，被告己○○、甲○○固擔任新中央公司名義上負
    責人，被告戊○○為新中央公司經理，但渠等對於乙○○、
    丁○○、張義海、丙○○如何使用新中央公司名義開立發票
    予其他公司、核退營業稅等事，均難認為知情或參與，自難
    逕以填製不實會計憑證、幫助他人逃漏稅捐或詐欺取財罪嫌
    相繩。此外，復查無其他積極證據足資認定被告三人有何商
    業會計法、稅捐稽徵法或洗刑法詐欺取財罪嫌犯行，自不能
    證明渠等犯罪，應均為無罪判決之諭知。
據上論斷，應依刑事訴訟法第301 條第1 項，判決如主文。
本案經檢察官永欽到庭執行職務。
中　　華　　民　　國　　96　　年　　9 　　月　　28　　日
　　　　　　　　　刑事第六庭審判長  法　官　周占春
                                    法  官  趙子榮
                                    法  官  林晏如
上正本與原本無異。
如不服本判決，應於判決送達後10日內向本院提出上訴狀（應抄
附繕本）。告訴人或被害人如對於本判決不服者，應具備理由請
求檢察官上訴，其上訴期間之計算係以檢察官收受判決正本之日
期為準。
                                    書記官  楊盈茹
中　　華　　民　　國　　96　　年　　10　　月　　1 　　日
